Inventaris van het archief van het Ministerie van Handel, Nijverheid en Landbouw te Londen, 1940-1946 (1950)
Nationaal Archief, Den Haag
Ministerie van Handel, Nijverheid en Landbouw te Londen
HNL / Londens Archief
1940-1950
merendeel 1940-1946
E20177
50.50 meter; 1612 inventarisnummers.
Normale geschreven, getypte en gedrukte documenten, geen bijzondere handschriften.
Nationaal Archief, Den Haag
Ministerie van Handel, Nijverheid en Scheepvaart
Ministerie van Handel, Nijverheid en Landbouw 1944-1945
Ministerie van Scheepvaart en Visserij
Ministerie van Handel en Nijverheid
Ministerie van Landbouw, Voedselvoorziening en Visserij Bureau Londen
Economische Voorlichtingsdienst, Bureau Londen
Ministerie van Landbouw en Visserij
Het Ministerie van Handel, Nijverheid en Landbouw in Londen had vier hoofdtaken. In de eerste plaats speelde het departement een belangrijke rol bij het juridisch onttrekken van Nederlandse bedrijven en Nederlands bezit in het buitenland aan de greep van de Duitse bezetter. (Bijvoorbeeld door de Wet Zetelverplaatsing, 1940 (S 200) en het Besluit Rechtsverkeer in Oorlogstijd, 1940 (A6).) In de tweede plaats regelde het departement de inschakeling van de Nederlandse koopvaardijvloot. Die taak werd gedelegeerd aan de Nederlandse Scheepvaart- en Handelscommissie (NSHC, Netherlands Shipping and Trading Committee, NSTC). Deze commissie, bestaande uit vertegenwoordigers van het departement en Nederlandse reders, gaf leiding aan een omvangrijk uitvoeringsorgaan. In New York kreeg het Nederlands Scheepvaart Comité een vergelijkbare taak voor Noord-Amerika. In de derde plaats coördineerde het departement de activiteiten rond de aankoop van goederen die nodig werden geacht voor Nederland na de bevrijding. Alhoewel op dit punt internationale organisaties zoals de commissie Leith Ross en de UNRRA bestonden, verwachtte minister M.P.L. Steenberghe weinig heil van deze organisaties. Men vertouwde meer op eigen initiatief. Vanaf 1941 werd C. van Stolk hoofd van het Voedselaankoopbureau in New York met als taak de voorbereiding van de ravitaillering van Nederland. Vanaf juli 1944 viel deze taak toe aan de NORR. De laatste taak was de bemoeienis met dat bescheiden deel van de Nederlandse visserijvloot dat in mei 1940 naar Engeland was overgestoken. Het archief bevat correspondentie, nota's en stukken, economische documentatie die per land is geordend en stukken over de naoorlogse handelspolitiek (onder meer de Benelux). Daarnaast zijn er stukken van enkele commissies en gedeponeerd archief van A.Th. Lamping en enkele zelfstandige diensten zoals de Algemene Nederlandse Invoer Centrale (ANIC) en de Economische Voorlichtingsdienst, bureau Londen.
Archiefvorming
Geschiedenis van de archiefvormer
Organisatie van de departementen
Zie voor een overzicht van ministers van Economische Zaken in Londen bijlage 1.
Op 13 mei 1940 verlieten, ten gevolge van de Duitse inval, koningin Wilhelmina en het kabinet De Geer Nederland om zich in Londen te vestigen. Mr M.P.L. Steenberghe, minister van Handel, Nijverheid en Scheepvaart, kon vlak na aankomst in Londen beschikken over een drietal hoofdambtenaren
Drs A.B. Speekenbrink, D.M. de Smit en mr H. van Blankenstein. Zie inv.nr. 464.
die via IJmuiden Nederland hadden verlaten en enkele ambtenaren die tijdens de Duitse inval in Parijs op dienstreis waren.
A.Th. Lamping, directeur der Handelsaccoorden, dr A.H. Philipse, mr S.J. baron van Tuyll van Serooskerken en mej. J.M. Wentholt. Zie inv.nr. 464.
Later werd daar Nederlands, maar ook enig Engels personeel aan toegevoegd. Door toeneming van de werkzaamheden groeide ook de omvang van het departement. Op 1 april 1944 werkten er ca. 35 personen op het departement van Handel, Nijverheid en Scheepvaart, dat gevestigd was in Stratton House in de Engelse hoofdstad. Twee voorname zaken waarmee het departement van Handel, Nijverheid en Scheepvaart zich na aankomst in Londen mee bezig hield, waren de inschakeling van de Nederlandse koopvaardijvloot bij de geallieerde oorlogsvoering en het aankopen en beheren van goederen die in Nederland na de bevrijding nodig waren.
Enquêtecommissie Regeringsbeleid 1940-1945, deel 3 A en B, Financieel en Economisch Beleid, Verslag en Bijlagen ('s-Gravenhage, 1949), 179. H.P.H. Nusteling, M.P.L. Steenberghe, in: Biografisch Woordenboek van Nederland I ('s-Gravenhage, 1979), 560-562.
Later kwam daar de economische wederopbouw (reconstructie)
Zie Ned. Staatscourant van 4 september 1940, no. 160.
en bevoorrading (ravitaillering) van Nederland na de bevrijding nog bij. De Nederlandse gezant in Londen, jhr mr E.M.F.J. Michiels van Verduynen, was al direct na het uitbreken van de oorlog door de Nederlandse regering gemachtigd om zorg te dragen voor de uitvoering van de Zeeschepenvorderingswet 1939 en de Wet Behoud Scheepsruimte 1939. De gezant stelde een adviescommissie van vier reders in, die toevallig op dat moment in Londen waren. Na het arriveren van het kabinet De Geer in Londen werd de door de gezant ingestelde adviescommissie uitgebreid met andere reders en vertegenwoordigers van bedrijven tot de Nederlandse Scheepvaart en Handelscommissie (NSHC; Netherlands Shipping and Trading Committee NSTC). De commissie kreeg van de regering volmacht om scheepvaart- en handelsaangelegenheden te behandelen.
Enquêtecommissie deel 3 A en B, 189-200. L. de Jong, Het Koninkrijk der Nederlanden in de Tweede Wereldoorlog, deel 9 tweede helft ('s-Gravenhage, 1979), 783-786.
De NSTC groeide uit tot een organisatie van ca. 1000 man personeel. De minister van Handel, Nijverheid en Scheepvaart was in de NSTC vertegenwoordigd door twee ambtenaren die toezicht namens hem uitoefenden: één voor scheepvaartaangelegenheden (A.B. Speekenbrink) en één voor handelsaangelegenheden, het beheer en de verkoop van de ladingen (D.M. de Smit). In New York werd een soort tegenhanger van de NSTC opgericht: het Nederlands Scheepvaart Comité. Deze bestond uit reders en directeurs van de grote rederijen. Er bestond tussen beide organisaties enige rivaliteit. De waarnemend secretaris-generaal van het departement, A.Th. Lamping, vertegenwoordigde Nederland in de Commissie Leith Ross die tot taak had schattingen op te stellen van de na afloop van de oorlog in de bezette landen bestaande behoeften. Lamping meende dat de besprekingen in de commissie voor Nederland tot weinig praktische resultaten zouden leiden. Steenberghe, op de hoogte van Lampings opinie, wilde nu het initiatief naar Nederlandse zijde trekken. Hij stelde na overleg in het kabinet, C. van Stolk in New York aan als regeringscommissaris in buitengewone dienst, belast met de voorbereiding van maatregelen tot de ravitaillering van Nederland na de bevrijding. Deze verrichtte zijn werk vanaf begin 1941 als hoofd van het pas opgerichte Voedselaankoopbureau in New York. In 1943 werd de United Nations Relief and Rehabilitation Administration (UNRRA) opgericht, een internationale organisatie die streefde naar het herstel van door oorlogsgeweld en bezetting getroffen landen. Nederland nam hier ook aan deel.
Enquêtecommissie, deel 3 A en B, 179 e.v., 271 e.v., 309 e.v.
In juli 1944 werd de Netherlands Office for Relief and Rehabilitation (NORR; Administratie voor Relief en Rehabilitatie ARR) opgericht, een organisatie belast met de voorbereiding en uitvoering van alle civiele aankopen voor Nederland na de bevrijding. Bovendien was de NORR verantwoordelijk voor de opslag en het transport van de aangekochte goederen. De NORR viel aanvankelijk onder vijf ministeries, later nog alleen onder het ministerie van Handel, Nijverheid en Landbouw
Centrale Archiefselectiedienst, Inventaris van het Netherlands Office for Relief and Rehabilitation (Administratie voor Relief en Rehabilitatie (1941-) 1944-1949 (-1950) (Winschoten, 1988), 7.
. Bijlage 2 geeft enige wetsbesluiten die voor het taakgebied van het departement van Handel, Nijverheid en Scheepvaart (en later Handel, Nijverheid en Landbouw) van belang waren, met uitzondering van scheepvaartaangelegenheden. De werkzaamheden van het departement van Landbouw en Visserij werden verricht door ambtenaren van het departement van Handel, Nijverheid en Scheepvaart. De bemoeienissen met de kleine vissersvloot, die in de meidagen van 1940 naar Engeland was overgestoken, was beperkt, omdat de dagelijkse zorg ervoor was ondergebracht bij de NSTC. Na het vertrek van de bewindsman van Landbouw en Visserij, mr. dr. A.A. van Rhijn, naar de Buitengewone Algemene Rekenkamer op 1 mei 1941, werd de minister van Handel, Nijverheid en Scheepvaart tevens ad interim minister van Landbouw en Visserij. Problemen van Van Steenberghe's opvolger, P.A. Kerstens, met de koopvaardij en in het bijzonder met het bestuur van de NSTC, leidde tot de wens om voor de scheepvaart een afzonderlijke minister te benoemen. Dat werd J.M. de Booy, een van de bestuursleden van de NSTC. Als gevolg daarvan werd het departement van Handel, Nijverheid en Scheepvaart op 31 mei 1944 gesplitst in twee departementen: het departement van Handel, Nijverheid en Landbouw en het departement van Scheepvaart en Visserij.
Besluit van 31 mei 1944 (S. E35), houdende opheffing van het Departement van Landbouw en Visserij, instelling van een nieuw Departement van Scheepvaart en Visserij en wijziging van het Departement van Handel, Nijverheid en Scheepvaart in Departement van Handel, Nijverheid en Landbouw.
De minister van Financiën Van den Broek, werd ad interim belast met Handel, Nijverheid en Landbouw. In november 1944 besloot de regering in ballingschap, dat bij terugkeer in Nederland de ministers de leiding zouden hernemen van hun oude departementen.
Besluit van 9 november 1944, S. 1944 E141.
In mei 1945 werd Nederland bevrijd en maakten de Londense ministeries zich op om naar huis terug te keren. Het departement van Handel, Nijverheid en Landbouw in Nederland werd in juni 1945, na de formatie van een nieuw kabinet, gesplitst in het departement van Handel en Nijverheid en het departement van Landbouw, Visserij en Voedselvoorziening.
Besluit van 23 juni 1945 houdende instelling, wijziging en opheffing van ministeriële departementen, S. 1945 F113.
Interne organisatie
Gedurende het eerste jaar was het ministerie niet in formele afdelingen of bureaus ingedeeld. Als gevolg van de toeneming der werkzaamheden werd eerst in november 1941 een bureauindeling ingevoerd.
Circulaire van de Minister van Handel, Nijverheid en Scheepvaart van 18 november 1941 aan de ministers, in inv.nr. 173.
st de secretaris-generaal a.i. bestonden de volgende bureaus:
Kabinet en Archief
Afdeling Economische Politiek
Afdeling Scheepvaart
Afdeling Handelszaken
Afdeling Juridische en Algemene Zaken
Bureau Comptabiliteit
De werkkringen van het departement van Handel, Nijverheid en Scheepvaart in Londen waren als volgt over de afdelingen verdeeld:
Beknopte almanak van het Departement van Buitenlandse Zaken, 1943 p.58 en 1944 p.59.
1. Afdeling Economische Politiek
Ravitaillering van Nederland na de bevrijding.
Aangelegenheden op het gebied van de landbouw en voedselvoorziening.
2. Afdeling Scheepvaart
Zaken betreffende de Nederlandse handelsvloot en de Nederlandse zeelieden, waaronder die de visserij betreffende.
3. Afdeling Handelszaken
Zaken betreffende de afwikkeling van gestrande ladingen en contracten van goederen, bestemd geweest voor Nederland.
4. Afdeling Juridische en Algemene Zaken
Aangelegenheden van wetgevende en juridische aard.
Toepassing van de besluiten inzake het rechtsverkeer in oorlogstijd en de eigendomsovergang aan de Staat van bezittingen in het buitenland van personen in bezet Nederland.
Octrooizaken.
Vraagstukken betreffende de toekomstige handelspolitieke verhoudingen.
Documentatie betreffende de economische verhoudingen in bezet Nederland en elders (economische voorlichting en documentatie).
Voorbereiding Sectie Economische Zaken van de Staf van het Militair Gezag (sinds eind 1943).
In februari 1943 vond een interne reorganisatie plaats, waarbij de afdeling Handelszaken werd opgeheven door samenvoeging met de afdeling Scheepvaart. Uit de afdeling Economische Politiek werd een nieuwe afdeling gevormd en wel de:
5. Afdeling Nijverheid
Aangelegenheden betreffende de Nederlandse industrie. Volgens een notitie van vermoedelijk mr. E.D.M. Koning, vanaf einde augustus 1944 chef van de Afdeling Nijverheid, deed de Afdeling Nijverheid vanaf medio oktober 1942 de volgende werkzaamheden:
het opstellen van een werkplan voor economische reconstructie
de samenstelling van het 'overzicht Nederl(andsche) Industrie'
de opstelling van primaire metaalbehoeften na de bevrijding (ramingen en toelichtingen)
samenwerking met de Studiegroep voor Reconstructie-Problemen
behandeling van industrieproblemen in het algemeen en in samenwerking met andere departemeten
deelname aan de organisatie Allied Post War Requirements Bureau ('Leith-Ross') inzake internationale geallieerde behoefteramingen voor na de bevrijding
Handgeschreven rapport over de Afdeling Nijverheid te Londen vanaf 15 oktober 1942. Zie inv.nr. 1412.
Daarnaast waren er onder meer nog een adviseur voor aangelegenheden betreffende de industriële eigendom en een regeringscommissaris in buitengewone dienst, belast met de voorbereiding van maatregelen tot de revitaillering van Nederland na de bevrijding (het hoofd van het Voedselaankoopbureau in New York). Verder ressorteerden onder het ministerie nog diverse commissies, waaronder de Nederlandse Scheepvaart- en Handelscommissie, het Nederlands Scheepvaart Comité in New York en de Textielcommissie. Op diverse Nederlandse ministeries in Londen, waaronder Handel, Nijverheid en Scheepvaart, werden werkgroepen opgericht, die zich bezig hielden met de voorbereiding van ontwerp-besluiten.
J.C.E. van den Brandhof, De besluitwetgeving van de kabinetten De Geer en Gerbrandy (Deventer, 1986), 110.
Ook interdepartementale commissies waren actief, waaronder de Commissie Herstel Rechtsverkeer van de departementen van Justitie en Handel, Nijverheid en Scheepvaart.
Van de Brandhof, 111.
Na de splitsing van het departement van Handel, Nijverheid en Scheepvaart in juni 1944 in twee departementen, bemoeide het departement van Handel, Nijverheid en Landbouw zich met de volgende zaken:
Beknopte almanak van het Departement van Buitenlandse Zaken, 1945, 57.
Afdeling Economische Politiek
Vraagstukken betreffende de toekomstige handelspolitieke verhoudingen en economische reconstructie.
Documentatie betreffende de economische verhoudingen in bezet Nederland en elders (economische voorlichting en documentatie).
Afdeling Landbouw en Voedselvoorziening
Ravitaillering van Nederland na de bevrijding.
Aangelegenheden op het gebied van de landbouw en de voedselvoorziening.
Afdeling Nijverheid
Aangelegenheden betreffende de Nederlandse industrie.
De ambtenaren van het departement moesten vaak onder gebrekkige omstandigheden hun werk verrichten. Zo schreef ir. J.F. Straatman, werkzaam op de Afdeling Nijverheid, dat zijn sectie vóór 20 januari 1945 niet beschikte over een eigen typiste en dat het typewerk alleen op rustige momenten kon worden uitbesteed aan de algemene typekamer. Zijn sectie die zich bezig hield met de chemisch-technologische aspecten van de nijverheid, werkte "met veel te weinig personeel, met veel te weinig geschoolde krachten, en met veel te weinig concrete gegevens". De sectie baseerde zich voor haar werkzaamheden, onder meer voor het opstellen van behoefteramingen voor bevrijd Nederland, op gegevens verkregen via een beperkte hoeveelheid gedrukte bronnen, verhoren van een twintigtal Engelandvaarders en zogenaamde Geheime Berichten, die slechts mondjesmaat aan de sectie werden verstrekt.
J.F. Straatman, Historisch overzicht van het werk van Sectie II, Afdeling Nijverheid, Londen tot 20 Januari 1945. Zie inv.nr. 1437.
E.D.M. Koning, sedert eind augustus 1944 chef van de Afdeling Nijverheid, schreef na zijn vertrek uit bezet Nederland dat hij van een Londense collega de indruk had gekregen: "van de zeer moeilijke omstandigheden waaronder de regeering in Londen haar werk moest verrichten en van het enorme personeelstekort, waarmee speciaal Handel en Nijverheid te kampen had".
Concept-verslag van E.D.M. Koning, Rapport inzake mijn verblijf in Londen. Zie inv.nr. 1436.
Afdeling Juridische en Algemene Zaken
Aangelegenheden van wetgevende en juridische aard.
Toepassing van de besluiten inzake het rechtsverkeer in oorlogstijd en de eigendomsovergang aan de Staat van bezittingen in het buitenland van personen in bezet Nederland.
Octrooizaken.
Samenwerking met de Sectie Economische Zaken van de Staf van het Militair Gezag (sinds september 1944).
De behandeling van de zaken betreffende de afwikkeling van gestrande ladingen en contracten van goederen, bestemd geweest voor Nederland, was met de gehele Afdeling Scheepvaartzaken naar het nieuwe Ministerie van Scheepvaart en Visserij gegaan. Hiervan was drs A.B. Speekenbrink tot secretaris-generaal benoemd. Bovendien beschikte het departement over een vertegenwoordiger bij de Missie voor Economische, Financiële en Scheepvaartaangelegenheden van het Koninkrijk voor het Westelijk Halfrond en een regeringscommissaris in buitengewone dienst, belast met de voorbereiding van maatregelen tot de revitaillering van Nederland na de bevrijding, gevestigd in New York.
Beknopte almanak van het departement van Buitenlandse Zaken, 1945, 57-58.
Bij het ministerie van Handel, Nijverheid en Landbouw vond nog één grote reorganisatie vond plaats en wel in maart 1945. Per 12 maart 1945 was de indeling als volgt:
Circulaire van de Minister van Handel, Nijverheid en Landbouw van 20 maart 1945 no. 38914 aan de ministers. Zie inv.nr. 108.
Directie van Handel en Nijverheid, onderverdeeld in twee afdelingen:
Afdeling Economische Reconstructie (voorheen Afd. Nijverheid)
Afdeling Economische Politiek Binnenland
Directie van de Handelsaccoorden
Afdeling Voedselvoorziening
Afdeling Juridische en Algemene Zaken
Afdeling Economische Voorlichting
Afdeling Comptabiliteit
Drs A.B. Speekenbrink werd secretaris-generaal, terwijl A.Th. Lamping weer zijn oude functie van directeur van de Handelsaccoorden op zich nam, zij het in de rang van Gevolmachtigd Minister. Als logisch gevolg van de overgang van Speekenbrink van Scheepvaart en Visserij naar Handel, Nijverheid en Landbouw ging ook de bemoeienis met de liquidatie der aangehouden en gestrande ladingen over naar laatstgenoemd ministerie. Per 19 maart 1945 werd de Afdeling Handelszaken van het Ministerie van Scheepvaart en Visserij als Afdeling Afwikkeling Ladingen toegevoegd aan het Ministerie van Handel, Nijverheid en Landbouw.
Circulaire van de Minister van Scheepvaart en Visserij van 17 maart 1945 no. 7499 aan de ministers. Zie inv.nr. 99.
Het Bureau Londen
De bewindslieden van de beide in juni nieuw ingestelde departementen, nl. die van Handel en Nijverheid en van Landbouw, Voedselvoorziening en Visserij, besloten in augustus 1945 een tijdelijk en gezamenlijk Bureau Londen in te stellen, dat verantwoordelijk zou zijn voor
Besluit van de minister van Handel en Nijverheid, 27-8-1945 no. 3825 Afd. Kabinet, en de minister van Landbouw, Visserij en Voedselvoorziening, 27-8-1945 no. 30859 Afd. Kabinet. Zie inv.nr. 108.
:
de overbrenging naar 's-Gravenhage van personen en diensten ressorterende onder het voormalige Departement van Handel, Nijverheid en Landbouw te Londen
het in ontvangst nemen, toetsen en doorgeven aan de Administratie voor Relief en Rehabilitatie van aankoopopdrachten uit Nederland, zoolang deze opdrachten nog niet van uit Nederland rechtstreeks aan de Administratie voor Relief en Rehabilitatie worden verstrekt
het verrichten van alle daarvoor in aanmerking komende werkzaamheden ten behoeve en in opdracht van den Economischen Voorlichtingsdienst
het behandelen van alle aangelegenheden, welke als uitvloeisel van de uitvoerende taak der beide Ministeries tijdelijk nog in Londen moeten worden verricht en het daartoe onderhouden van het noodige contact met geallieerde instanties
het behandelen van comptabele kwesties der beide Ministeries, voorzoover deze in Londen moeten worden behandeld.
Tot hoofd van het Bureau Londen werd benoemd ir F.Q. den Hollander, waarnemend directeur-generaal van Handel en Nijverheid in Den Haag. Zijn plaatsvervanger was mr. E.D.M. Koning, hoofd van directie Handels- en Industrieel Beleid. De dagelijkse leiding berustte bij de Bureausecretaris, drs. H. Jonker. De behandeling van zaken betreffende landbouw, visserij en voedselvoorziening lag in handen van drs. C.C.L. Eygenraam. De organisatie van het Bureau Londen zag er als volgt uit:
Bureauleiding
Bureau Secretariaat
Sectie Algemene Dienst, Personeel en Archief
Sectie Reizen en Ontvangst
Bureau Coördinatie Aankoopopdrachten
Bureau Londen Economische Voorlichtingsdienst
Bureau Comptabiliteit
Bureau Landbouw
Het ministerie van Handel en Nijverheid hief zijn gedeelte van dit Londens Bureau reeds op per 31 oktober 1945.
Brief van ir. F.Q den Hollander, directeur-generaal van het Handel en Nijverheid aan het Bureau Londen, 4 oktober 1945 (met potlood aangetekend: no. 36355A). Zie inv.nr. 1321.
De Sectie Reizen en Ontvangst werd overgeheveld naar Administratie voor Relief en Rehabilitatie. Jonker werd belast met de verdere afwikkeling in Londen. Het Londense Bureau van het ministerie van Landbouw, Visserij en Voedselvoorziening, onder leiding van Eygenraam, bleef na 31 oktober 1945 nog bestaan.
Het Bureau Londen van de Economische Voorlichtingsdienst (ook kortweg EVD genoemd) was de opvolger van de Afdeling Economische Voorlichting van het Londense Ministerie van Handel, Nijverheid en Landbouw. De Economische Voorlichtingsdienst, in augustus 1945 verhuisd van Stratton House aan Stratton Street naar Mexborough House aan Doverstreet, ging per 1 november van datzelfde jaar over naar de Handelsafdeling (Economische Afdeling) van de Nederlandse ambassade in Londen. Het Bureau Londen van de Economische Voorlichtingsdienst had de volgende werkzaamheden:
uitgave van de Netherlands Economic News en documentatievoorziening van de Engelssprekende Nederlandse consulaire posten
het informeren van Nederlandse overheidsinstellingen en particuliere bedrijven op verzoek
het voeren van de handelscorrespondentie ten behoeve van het Nederlandse consulaat-generaal in Londen
contacten met buitenlandse en Nederlandse consulaten ten einde economische informatie te verzamelen
samenwerking met de Administratie voor Relief en Rehabilitatie inzake het uitwisselen van informatie
het voorzien van de Economische Voorlichtingsdienst in Den Haag van relevante informatie en documentatie.
Bij de overheveling van de EVD naar de ambassade vonden er geen wezenlijke veranderingen plaats in de werkzaamheden. De contacten met de diplomatieke posten in het buitenland in het kader van de informatie- en documentatieverwerving werden teruggebracht en de activiteiten beperkt tot het Brits imperium en die plekken waar Nederland geen diplomatieke vertegenwoordiging had.
Weekbericht van de EVD Lon¬den 25 oktober - 1 november 1945. Zie inv.nr. 1500.
Uit bezuinigingsoverwegingen is de EVD in Londen geleidelijk sterk ingekrompen. In augustus 1948 waren nog slechts 3 personen op de ambassade werkzaam, belast met economische voorlichting, vermoedelijk reguliere ambassadewerkzaamheden.
Lijsten van ministers en ambtenaren
Ministers van Economische Zaken in Londen, 1940-1945
- Ministerie van Handel, Nijverheid en Scheepvaart
8 mei 1940 - 20 november 1941 M.P.L. Steenberghe
20 november 1941 - 8 januari 1942 J. van den Tempel (a.i)
8 januari 1942 - 31 mei 1944 P.A. Kerstens
- Ministerie van Landbouw en Visserij
8 mei 1940 - 1 mei 1941 A.A. van Rhijn
1 mei 1941 - 20 november 1941 M.P.L. Steenberghe (a.i.)
20 november 1941 - 8 januari 1942 J. van den Tempel (a.i)
8 januari 1942 - 31 mei 1944 P.A. Kerstens (a.i)
- Ministerie van Handel, Nijverheid en Landbouw
31 mei 1944 - 23 februari 1945 J. van den Broek (a.i.)
23 februari 1945 - 24 juni 1945 J.H. Gispen
- Ministerie van Scheepvaart en Visserij